# MODELOS DE PROBABILIDADE

Como visto no capítulo 6, descreve-se uma variável aleatória pela sua Função de Distribuição ou pela sua Função de Densidade/Probabilidade.

Aqui, estudaremos alguns tipos de variáveis aleatórias conhecidas e suas aplicações.

## Modelos Discretos

### Modelo Uniforme Discreto

Esse modelo é utilizado quando temos um número finito de possibilidades, no qual todas elas são equiprováveis.

Seja X uma variável aletória que segue o modelo uniforme discreto, então escreveremos: $X\sim U_d(A)$, onde $A$ é o conjunto de valores possíveis para a variável: $A=\{x_1,x_2,\;...\;,x_n\}$.

Função de Probabilidade: $p(x_i)=\frac{1}{n}\;,\;i=1,2,...,n$

Exemplo: Vamos lançar um dado honesto e a variável aletória X será a face observada. É fácil observar que $X\sim U_d(\{1,2,3,4,5,6\})$:

$p(x_i)=\frac{1}{6}$

### Modelo de Bernoulli

Esse modelo é utilizado quando temos apenas duas opções, que chamaremos de fracasso e sucesso, ou 0 e 1.

Notação: $X\sim Bernoulli(p)$ onde $p$ é a probabilidade de sucesso.

Função de Probabilidade: 

$p(1)=P(X=1)=p$

$p(0)=P(X=0)=1-p$

Exemplo: Lançar uma moeda equilibrada e observar o lado virado para cima.

$$
\begin{align*}
&X =
  \begin{cases}
    1 & \text{, se cara}\\
    0 & \text{, se coroa}
  \end{cases}
\end{align*}
$$

Como a probabilidade de sair cara é $\frac{1}{2}$, então $X\sim Bernoulli(\frac{1}{2})$.

### Modelo Binomial

Suponha que vamos realizar $n$ ensaios de Bernoulli independentes e de probabilidade $p$ e X será a quantidade de sucessos obtidas nos $n$ ensaios. Então diremos que X segue uma Binomial de parâmetros $n$ e $p$: $X\sim Bin(n,p)$

Função de Probabilidade: $p(x)={n\choose x}\cdot p^x\cdot(1-p)^{n-x}$

Exemplo: Suponha que vamos lançar 100 moedas equilibradas e X será a quantidade de caras observadas. $X\sim Bin(100, \frac{1}{2})$

Qual a probabilidade de sair exatamente 60 caras?

$$
\begin{align*}
p(60)={100\choose 60}\cdot\Big(\frac{1}{2}\Big)^{60}\cdot\Big(\frac{1}{2}\Big)^{40} =
\end{align*}
$$

### Modelo Geométrico

Suponha que vamos realizar uma sequência de ensaios de Bernoulli até acontecer o primeiro sucesso, e seja X a quantidade de fracassos antes do primeiro sucesso. Então X segue uma geométrica de parâmetro $p$, onde $p$ é a probabilidade de sucesso. 

Notação: $X\sim Geo(p)$

Função de Probabilidade: $p(x)=p(1-p)^x,\;x=0,1,2,...$

Exemplo: Em uma linha de produção de alta precisão, assim que um item apresenta defeito, a linha de produção é interrompida para manutenção. A probabilidade de ter um defeito em um dia é de $\frac{1}{100}$. Qual a probabilidade de termos uma manutenção no sexto dia?

$$
\begin{align*}
p(5)=\Big(\frac{1}{100}\Big)\cdot\Big(\frac{99}{100}\Big)^5=
\end{align*}
$$

### Modelo Poisson

Suponha que nosso interesse seja contar a quantidade de eventos que ocorreram em uma unidade de medida. Chamaremos de $\lambda$ a taxa de ocorrência do evento por unidade de medida, e diremos que $X$ segue um modelo Poisson de parâmetro $\lambda$.

Notação: $X\sim Pois(\lambda)$

Função de Probabilidade: $p(x)=\frac{e^{-\lambda}\cdot\lambda^x}{x!},\;x=0,1,...$

Exemplo: Em um certo pedágio, passam em média 50 carros em uma manhã qualquer, qual a probabilidade de passar 60 carros em uma manhã?

$$
\begin{align*}
p(60)=\frac{e^{-50}\cdot\lambda^{60}}{60!}=
\end{align*}
$$

## Modelos Contínuos

### Modelo Uniforme Contínuo

Diremos que $X$ segue um modelo uniforme contínuo no intervalo $[a,b]\subset\mathbb{R}$ se todos os subintervalos de $[a,b]$ de mesmo comprimento tenham a mesma probabilidade.

Notação: $X\sim U[a,b]$

Função de Densidade: $f(x)=\frac1{b-a},\;a\le x\le b$

Exemplo: em um programa de TV que dura 1 hora, o telespectador pode mudar de canal a qualquer momento. Qual a probabilidade de que o telespectador assista a maior parte do programa.

Solução: $X\sim U[0,1]$Assistir a maior parte significa assistir mais de $\frac12$ do programa, portanto queremos $P(X>\frac12)$, podemos resolver essa probabilidade de maneira geométrica. A área que queremos obter é a área entre $\frac12$ e $1$:

```{r graficoud, echo=FALSE, out.width='65%', fig.align='center'}
x <- seq(0,1,length.out=100)
y <- rep(1,100)
plot(x,y, type='l', xlim = c(0,1), ylim = c(0,2))
rect(1/2, 0, 1, 0.99, col = "lightblue", border = NA)
```

É fácil notar que a área do retângulo é $\frac12\cdot1=\frac12$, portanto $P(X>\frac12)=\frac12$.

### Modelo Exponencial

Suponha que queremos determinar o tempo de espera para o ocorrência de um evento. Então usaremos uma distribuição exponencial de parâmetro $\lambda$ onde $\lambda$ representa a taxa de ocorrência do evento por unidade de medida.

Notação: $X\sim exp(\lambda)$

Função de Densidade: $f(x)=\lambda e^{-\lambda x},\;x>0$

Exemplo: Um *call center* recebe chamadas telefônicas a cada $X$ horas, a taxa de ocorrência por hora é de 5 chamadas. Qual a probabilidade de um intervalo entre chamadas ser inferior a 30 minutos?

$$
\begin{align*}
&X\sim exp(5)\\
&f(x)=5e^{-5x},\;x>0\\
&P(X<\frac12)=\int_0^\frac125e^{-5x}dx=-e^{-5x}|_0^\frac12\\
&=1-e^\frac52=0,918
\end{align*}
$$

### Modelo Normal

Uma variável aleatória $X$ segue um modelo normal se sua função de densidade é a seguinte:

$$
\begin{align*}
&f(x)=\frac1{\sigma\sqrt{2\pi}}e^{-\frac{(x-\mu)^2}{2\sigma^2}},\;x\in\mathbb{R}
\end{align*}
$$

Os parâmetros $\mu$ e $\sigma$ representam respectivamente a média e variância da distribuição.

```{r graficonormal, echo=FALSE, fig.align='center', out.width='65%'}
x <- seq(-4,4, length.out=100)
y <- dnorm(x, mean = 0, sd=1)
plot(x,y, type='l', axes=F, xlab='', ylab='')
abline(v=0, col='red')
abline(v=-4, col='black')
abline(h=0,col='black')
mtext(expression(mu), side = 1, line = 1, at = 0, col = 'red', cex = 1.5)
```

A função de distribuição da Normal não possui forma fechada pois sua integral não possui primitiva. E, também, integrar sua função de densidade para encontrar probabilidades não é algo trivial. Portando, usaremos uma técnica chamada **padronização**.

**Proposição:** Seja $X\sim N(\mu, \sigma^2)\text{, então } Z=\frac{X-\mu}{\sigma}$ terá distribuição $N(0,1)$.

Assim, para encontrar as probabilidades de interesse em uma Normal qualquer, encontraremos a probabilidade equivalente em uma $N(0,1)$ (chamada "Normal Padrão"). Os valores da função de distribuição da Normal Padrão são representados por $\Phi(z)$, e estão organizados em uma tabela para auxiliar nos cálculos de probabilidade.

$$
\begin{align*}
&X\sim N(\mu,\sigma^2)\\
&Z=\frac{X-\mu}\sigma\sim N(0,1)\\
&P(a\le X\le b) = P(\frac{a-\mu}\sigma\le Z\le\frac{b-\mu}\sigma)=
\Phi(\frac{b-\mu}\sigma)-\Phi(\frac{a-\mu}\sigma)
\end{align*}
$$
